【裁判字號】    90,訴,497
【裁判日期】    901211
【裁判案由】    違反電業法
【裁判全文】
臺灣臺北地方法院刑事判決                            九十年度訴字第四九七號
    公  訴  人  臺灣臺北地方法院檢察署檢察官
    被      告  丙○○
右列被告因違反電業法案件，經檢察官提起公訴（九十年度偵字第六五一四號），本
院判決如左：
    主  文
丙○○無罪。
    理  由
一、公訴意旨略以：被告丙○○向甲○○承租台北市○○路一四一號一樓，經營成衣
    買賣，為節省電費，竟於民國八十五年八、九月間某日，與確實姓名年籍不詳之
    電表專業人士，共同基於意圖為自己不法所有之犯意聯絡，由該專業人士在電表
    內部底座電壓線圈處，加裝讓電力度數轉慢之電子零件二極體，致電表失效不準
    竊取電力，被告得以短繳電費，因認被告涉犯電業法第一百零六條第三款之罪嫌
    。
二、按犯罪事實應依證據認定之，無證據不得推定其犯罪事實；另不能證明被告犯罪
    者，應諭知無罪之判決，刑事訴訟法第一百五十四條、第三百零一條第一項分別
    定有明文。又刑事訴訟法上所謂認定犯罪事實之證據，係指足以認定被告確有犯
    罪行為之積極證據而言，該項證據自須適合於被告犯罪事實之認定，始得採為斷
    罪資料；而認定不利於被告之事實，須依積極證據，苟積極證據不足為不利於被
    告事實之認定時，即應為有利於被告之認定，更不必有何有利之證據。另認定犯
    罪事實所憑證據，雖不以直接證據為限，間接證據亦包括在內；然而無論直接或
    間接證據，其為訴訟上之證明，須於通常一般之人均不致有所懷疑，而得確信其
    為真實之程度者，始得據為有罪之認定，倘其證明尚未達到此一程度，而有合理
    性懷疑之存在時，即無從為有罪之認定（最高法院二十九上字第三一０五號、三
    十年上字第八一六號、七十六年台上字第四九八六號判例均足資參照）。
三、公訴意旨認被告丙○○涉犯上開罪嫌，無非以：證人即上址屋主甲○○與被告之
    弟乙○○於偵查時證述被告自民國八十一年四月一日起即向甲○○租屋經營，至
    八十八年夏天始由乙○○接手營業；再依證人丁○○之證述及所製作之上址房屋
    用電度數、電費金額表顯示，在八十五年八、九月間之用電度數、電費金額大幅
    減少，故應係被告於八十五年八、九月間在上址租屋營業時竊電為論據。訊據被
    告否認有何違反電業法犯行，辯稱：其自八十四年間起即未在上址房屋經營成衣
    買賣，將該店交由其弟乙○○經營，由乙○○繳納上址房屋之電費及房租，因其
    與房東較熟，乃以其名義簽訂租約，其並無竊電等語。經查：
（一）證人甲○○於偵查時僅證稱：八十五年九月、十月間係被告承租上址房屋，被
      告及乙○○兄弟租五、六年等語（見九十年度偵字第二七五九號偵查卷第六三
      頁、第五十頁反面）；並未證述乙○○至八十八年夏天始接手在上址房屋營業
      。而上址房屋自八十一年四月一日起至八十六年三月三十一日止係由出租人甲○○與被告簽訂房屋租賃契約，自八十六年四月一日起至八十九年三月三十日
      止則由甲○○與乙○○簽訂房屋租賃契約，且均係一年簽訂一份租賃契約，並
      至本院公證處辦理公證之事實，固有各該年度之房屋租賃契約、公證書附卷可
      稽；然證人甲○○於本院審理時結證稱：上址房屋出租給被告及丙○○時，都
      是他或他哥哥去收租金，但幾乎都是他哥哥去收的，收到的租金也是直接給他
      父母親使用，只是每年快到期時，會通知房客簽約，去公證處公證，在有一年
      要簽訂新的租約時，被告曾告訴他不要再做了，由乙○○繼續接著做，他就告
      訴被告，因為先前都是被告承租，他只跟被告熟，與乙○○不熟，所以請被告
      繼續與他簽訂租約，但不記得究竟請被告幫乙○○簽訂過幾次租約等語（見本
      院九十年九月十三日訊問筆錄，本院卷第九八頁）。以證人甲○○與被告僅係
      先前曾有房東房客之關係，並非至親好友或其他故舊恩怨，當無必要為被告卸
      責，證詞自有其可信度，則被告既曾在其未實際使用上址房屋營業後，仍以其
      名義與證人甲○○簽訂租賃契約，且因被告最後一次與證人甲○○簽訂租賃契
      約之期間係自八十五年四月一日至八十六年三月三十一日，故被告縱僅有一次
      係幫乙○○簽訂租賃契約，仍難徒憑八十五年四月一日至八十六年三月三十一
      日之租賃契約記載被告為上址房屋承租人，即認上開期間確由被告使用上址房
      屋，並因此推論被告於八十五年八、九月間有竊電行為，是被告究竟有無在八
      十五年八、九月間實際使用上址房屋經營成衣買賣，猶有可疑？
（二）證人乙○○於警訊時先陳稱：係自八十六年四月一日起承租上址房屋至八十九
      年三月三十日止（見九十年度偵字第二七五九號偵查卷第三二頁反面）。於檢
      察官偵查時復稱：係自八十八年夏天開始承租上址房屋，並由被告手中頂下店
      面（見九十年度偵字第二七五九號偵查卷第五十頁）。於本院審理時改稱：被
      告原在上址房屋經營服裝店，於八十四年間即到上址對面另外經營針織批發生
      意，在八十五年五、六月間正式將該店讓給他經營，因他剛頂下該店，是被告
      與甲○○比較熟，所以由被告出面與甲○○訂立租賃契約，後來才由他直接與
      甲○○簽訂租賃契約，他接手頂下該店後，上址房屋之租金及電費都由他繳交
      ，而本件在上址房屋之電表加裝二極體係他所為，因八十九年農曆過年時，有
      人來推銷，說裝設後電會比較省，而且不會有事情，只要五千元，所以就裝了
      ，在警訊及檢察官偵查時他以為那樣說就會沒事，沒想到因此害到被告等語（
      見本院九十年九月十三日訊問筆錄，本院卷第九二頁至九六頁）。則證人乙○○對於被告究係何時使用上址房屋，前後所為之陳述並不一致，自難憑證人乙○○之證述即認被告於八十五年八、九月間仍有使用上址房屋。又上址房屋之
      電費自八十一年四月起至八十九年三月止均有繳納，且自八十四年七月二十一
      日起至八十九年七月六日止係委託證人乙○○設於華泰商業銀行永吉分行之活
      期儲蓄存款帳戶代繳電費之事實，有台灣電力公司台北市區營業處九十年八月
      二十七日北市區費稽字第九００八〡０七一八號函、華泰商業銀行九十年十月
      二十四日華泰總永字第九０三五０三號函在卷足憑，足徵自八十四年七月二十
      一日起即係由證人乙○○繳交上址房屋之電費，此與被告所辯及證人乙○○所
      述：被告於八十四年間即未在上址房屋經營成衣買賣，將該店交由乙○○經營
      ，並由乙○○繳交電費等情相互吻合，則被告是否於八十五年八、九月間確有
      使用上址房屋，仍非無疑？另本院雖曾向台北市政府警察局信義分局即上址房
      屋之轄區查詢有無八十四年、八十五年之現住人口或使用人資料，惟台北市政
      府警察局信義分局僅係依據上開租賃契約及公證書函覆本院由被告使用，自難
      以此證明被告於八十五年八、九月間確曾使用上址房屋。至公訴人雖請求調查
      該服裝行之設立資料及變更登記資料，以查明被告何時將該店交由乙○○經營
      ，然被告自承不清楚該店之登記有無變更（見本院九十年十一月二十七日審判
      筆錄），且一般公司行號之實際經營者與登記負責人未必相同，故縱使該店之
      登記之負責人有所變更，亦無從以此推論變更登記之時間即係乙○○實際使用
      上址房屋之時間，是本院認無調查之必要。
（三）證人丁○○雖證稱：加裝二極體竊電之方法是三、四年前比較流行，但不敢說
      三、四年以前沒有人加裝，直到現在還是有人加裝二極體，且沒有辦法從二極
      體本身耗損程度判斷二極體裝了多久，本件係依其所作上址房屋用電之度數、
      電費金額表，在八十五年八、九月間之用電度數、電費金額大幅減少，，所以
      估計是在八十五年八、九月間加裝二極體竊電等語（見九十年度偵字第二七五
      九號偵查卷第六二頁反面、本院九十年十一月二十七日訊問筆錄、本院卷第九
      十、九一頁）。然證人之個人意見或推測之詞，不得作為證據，刑事訴訟法第
      一百六十條定有明文。證人丁○○既無從由本件加裝於電表之二極體耗損程度
      判斷竊電之時間，僅依本身製作上址房屋用電之度數、電費金額表估計、推測
      竊電之時間，能否遽認本件加裝二極體竊電之時間為八十五年八、九月間，實
      非無疑？且用電度數、電費金額較去年同期或上月減少，是否即得推論出係因
      加裝二極體竊電之結果，而排除其他可能發生之因素，亦非無疑？
（四）綜上所述，證人甲○○、乙○○之證述及上開租賃契約、公證書、台北市政府
      警察局信義分局回函，能否證明被告確曾於八十五年八、九月間使用上址房屋
      ，尚非無疑？又證人丁○○之證述及所製作上址房屋用電度數、電費金額表能
      否證明本件竊電之時間係八十五年八、九月間，亦有可疑？則本院在有合理性
      懷疑之情況下，即難遽為不利被告之認定。此外，復查無其他積極證據足資證
      明被告有何公訴人所指犯行，不能證明被告犯罪，揆諸上開說明，自應為被告
      無罪之諭知。
據上論斷，應依刑事訴訟法第三百零一條第一項，判決如主文。
本案經檢察官葉惠燕到庭執行職務
中    華    民    國      九十        年    十二      月    十一      日
                                      臺灣臺北地方法院刑事第五庭
                                          法  官  陳容正
右正本證明與原本無異。
如不服本判決，應於判決送達後十日內，向本院提出上訴狀。
                                          書記官  林妙穗
中    華    民    國      九十        年    十二      月     十一     日


司法院資訊處製作；財團法人民間司法改革基金會備份。
